【裁判字號】    92,簡上,24
【裁判日期】    920509
【裁判案由】    返還停車位等
【裁判全文】
臺灣高雄地方法院民事判決  九十二年度簡上字第二十四號
    上  訴  人  蓮之園大樓管理委員會
    法定代理人  乙○○
    訴訟代理人  甲○○
    被 上訴 人  丙○○○
右當事人間請求返還停車位等事件，上訴人對於中華民國九十一年十一月十九日本院
九十一年度鳳簡字第五五五號第一審判決提起上訴，本院判決如左：
    主  文
原判決廢棄。
右廢棄部分被上訴人在第一審之訴及假執行之聲請均駁回。
第一、二審訴訟費用由被上訴人負擔。
    事實及理由
一、被上訴人起訴主張：坐落於高雄縣大寮鄉○○○段三一八六之三地號，門牌號碼
    ：高雄縣大寮鄉○○村○○街一三九巷二號、六號（整編前為中庄路十四之十八
    號、十九號）建物及附隨坐落於高雄縣大寮鄉○○○段三一八五之二地號「蓮之
    園」大樓編號五、編號四車位原係第三人陳偉斌、陳善孝向聯福建設事業有限公
    司承購取得所有權，嗣因高雄區中小企業銀行股份有限公司就前揭建物及車位聲
    請拍賣抵押物，經台灣高雄地方法院民事執行處以八十六年度執字第二三五四八
    號、第二三四二０號拍賣，分別由被上訴人丙○○○及訴外人鄭瓊淑拍定取得所
    有權，並經核發不動產權利移轉證書在案。嗣被上訴人又於民國八十七年九月二
    十九日向鄭瓊淑購買門牌號碼：高雄縣大寮鄉○○村○○街一三九巷六號建物及
    附隨之蓮之園大樓編號四停車位，並為移轉登記。至此被上訴人已取得「蓮之園
    」大樓編號四、編號五停車位之所有權（下稱系爭停車位），核其應有部分併計
    萬分之八十。詎上訴人自被上訴人取得上開土地及其上建物暨停車位所有權時起
    ，非但未曾交付系爭停車位之車庫鑰匙，供被上訴人使用，更將之出租予其他住
    戶使用，每月收取租金新臺幣（下同）一千元，損害被上訴人權益甚鉅。因被上
    訴人已依據原訂購房屋預約書所為之系爭停車位分管契約，對於系爭二停車位合
    法享有專有使用權，此項分管契約對其他區分所有權人自有拘束力，為此被上訴
    人依民法第七百六十七條所有物返還請求權及第一百七十九條不當得利請求權之
    規定，訴請上訴人應將系爭停車位及其鑰匙返還予被上訴人，並應自八十七年九
    月二十九日起至返還上開停車位之日止，按月以一千元計算之損害金。
二、上訴人則以：被上訴人並非上訴人所屬「蓮之園」大樓富貴棟建物之住戶，而是
    另一棟大樓住戶，依公寓大廈管理條例第四十五條規定，公寓大廈之起造人或建
    築業者，不得將其共用部分包含法定空地、法定停車位及法定防空避難設備，讓
    售予特定人或為區分所有權人以外特定人設定專用使用權或其他其損害區分所有
    權人權益之行為，是以被上訴對於該棟大樓停車位無使用權，其請求無理由等語
    。
三、本件原審判決被上訴人全部勝訴，並為附條件假執行之宣告，上訴人全部聲明不
    服，求為廢棄原判決並駁回被上訴人在第一審之訴。被上訴人則求為判決駁回上
    訴。
四、按「不動產物權，依法律行為而取得設定、喪失、及變更者，非經登記，不生效
    力」，民法第七百五十八條定有明文。再依現行土地登記規則第八十一條（九十
    年九月十四日修正前原第七十五條）第一款規定：「區分所有建物之共用部分，
    應另編建號，單獨登記，並依下列規定辦理：一  同一建物所屬各種共用部分，
    除法令另有規定外，應依各區分所有權人使用情形，分別合併，另編建號，單獨
    登記為各相關區分所有權人共有。但部分區分所有權人不需使用該共用部分者，
    得予除外。」可知區分所有建物之共用部分，得另編建號單獨登記予各相關區分
    所有權人共有，而部分區分所有權人不需使用者，得予除外甚明。
五、經查：被上訴人主張本件停車位係坐落於高雄縣大寮鄉○○○段三一八五之二地
    號土地上之「蓮之園」大樓編號五、編號四之一樓平面停車位，有被上訴人於原
    審所提之照片四紙、訂購房屋預約書影本二份及大樓平面配置圖一份在卷可查；
    被上訴人並因法院拍賣及向第三人鄭瓊淑買賣取得同段三一八五之二地號土地應
    有部分萬分之八十、同段三一八六之三地號土地應有部分及其上建物建號三九一
    八、三九一九號建物（即門牌號碼高雄縣大寮鄉○○村○○街一三九巷二號、六
    號）所有權，亦有其所提不動產權利移轉證書影本二份、土地所有權狀影本一份
    為證，並均為上訴人所不爭執，自堪認定。
六、惟查，坐落於高雄縣大寮鄉○○○段三一八五之二、三一八六之二地號土地上之
    「蓮之園大樓」，其地面第一層係依「台灣省建築物增設停車空間鼓勵要點」之
    規定全部作為「停車空間」使用，此有高雄縣政府建設局（82）高縣建局建管字
    第一四五０三號使用執照卷宗影本附於台灣高雄地方法院八十八年度偵字第二二
    九四五號竊占卷宗內可查（即被上訴人對其他區分所有權人提出刑事竊占之案件
    ），並經本院依職權調取該案卷核閱甚詳。其中坐落於上開地段三一八五之二地
    號土地之建物部分，即本件停車位所在建物，已將其地面一層面積三百八十三點
    二二平方公尺（即上述停車空間所在）及其餘各層面積四十五點三五平方公尺部
    分作為公共設施（即共同使用部分），單獨編列建號，而為建物所有權登記，此
    有上訴人所提高雄縣大寮鄉○○○段三九００號建物登記簿謄本在卷可查。據該
    建物登記簿謄本所示，並無被上訴人所有同上開地段三一八六之三地號土地上「
    建號三九一八號、三九一一號建物」之主建物標示，顯然被上訴人並非該大寮鄉
    ○○○段三九００號建物之所有權人甚明。亦即本件停車位，係屬坐落上開地段
    三一八五─二土地上建物之共同使用部分，已依上述土地登記規則第八十一條之
    規定，單獨編列建號為同段三九００號，登記予相關區分所有權人所共有，並不
    包括被上訴人即同段三一八六之二地號土地上建物之區分所有權人。此觀被上訴
    人所提之不動產權利移轉證書所示，被上訴人及其前手鄭瓊淑係分別向本院拍賣
    取得上開地段三一八五之二地號土地應有部分計萬分之八十，以及同段三一八六
    之三地號土地及其上建物建號三九一八、三九一九號建物、三九二五號共同使用
    建物，並未包括三一八五之二地號土地上建物之共同使用部分，即可知被上訴人
    所取得者僅係同段三一八五之二地號「土地」之應有部分，並無該土地上「建物
    」之任何部分，被上訴人自無從行使該建物即本件停車位所在之權利。
七、末查，依臺灣省建築物增設停車空間鼓勵要點第八點規定：「依本要點增設之停
    車空間，應提供公眾使用，除應於建造執照、使用執照及平面圖上加註「於×層
    增設公共停車空間×輛供公眾使用」外起造人或所有權人並應於建築物進出口明
    顯位置設置標示牌，並負責管理維護。」是以，本件停車位既屬獎勵增設停車位
    ，已如上述，其本須供公眾使用，不僅是區分所有權人可使用，且不特定之人亦
    可依約定使用，並無公寓大廈管理條例第四十五條之適用。惟該停車位應如何供
    他人使用，則屬共有人之管理事項，應由共有人共同管理（民法第八百二十條第
    一項參照）。本件被上訴人既非該停車位所在共同使用建物之共有人，並不得依
    公寓大廈管理條例九條第一項之規定，對該共有部分主張使用收益之權利。其如
    欲使用該停車位自應得其共有人之同意，依約定使用。此種獎勵增設停車位之使
    用約定，性質上並非共有人內部之分管契約，而係共有人對外之共有物管理行為
    ，僅能拘束締約之當事人。且此亦非區分所有權人內部之權利義務關係，亦無繼
    受區分所有權者，仍得主張原區分所有權人權利之問題。亦即原使用人如將使用
    權轉讓，其轉讓未得共有人之同意時，受讓人仍不能對共有人主張使用權。是以
    ，被上訴人之前手縱於第一次所有權登記時，曾購買該停車位之使用權，惟被上
    訴人受讓時未能得該停車位共有人之同意，即無從主張其使用權，附此敘明。
八、綜上，被上訴人固為高雄縣大寮鄉翁公園三一八五之二土地之所有權人，其應有
    部分合計八十分之一，惟其並未受讓本件停車位所在即高雄縣大寮鄉○○○段三
    九００號建號共同使用建物之區分所有權，對該建物之共有部分，自無使用收益
    之權；上訴人既為該建物共有人即區分所有權人之管理委員會，即非無法律上權
    源而占有。從而，被上訴人本於所有物返還請求權以及無權占有之不當得利請求
    權，訴請上訴人返還上述停車位、鑰匙及自八十七年九月二十九日起至返還上開
    停車位之日止，按月以一千元計算之損害金，自屬無據，不應准許。其假執行之
    聲請亦失所附麗，應併予駁回。原審為上訴人敗訴之判決，並依被上訴人之聲請
    酌定相當之擔保金額為准假執行之宣告，自有未洽。上訴人上訴意旨指摘原判決
    不當，求予廢棄改判，為有理由，自應由本院予以廢棄改判如主文第二項所示。
九、據上論結，本件上訴為有理由，依民事訴訟法第四百三十六條之一第三項、第四
    百五十條、第七十八條，判決如主文。
中      華      民      國    九十二    年      五      月      九      日
                              臺灣高雄地方法院民事庭
~B審判長法官  陳嘉惠
~B法      官  胡宜如
~B法      官  蔡廣昇
右為正本係照原本作成。
本判決不得上訴。
中      華      民      國    九十二    年      五      月      九      日
~B法院書記官  康進福


司法院資訊處製作；財團法人民間司法改革基金會備份。
